---
title: "Primera parte (R): Vuelos de NYC"
lang: es-MX
author:
  - "Brenda Poulette Torres Vargas"
  - "Diego Betancourt Peralta"
  - "Erick Iván Canul Hernández"
  - "José Omar Gutiérrez Gutiérrez"
  - "Maximiliano Hernández Pérez"
format: html
execute: 
  cache: false
---

```{r setup, include=FALSE}
knitr::opts_chunk$set(
  results = "hold"
)
```

# Instrucciones

Utilizaremos las tablas de la base de datos `vuelos.db` que incluye información de:

-   flights: Detalles de todos los vuelos que salieron de NYC (JFK, LGA, EWR) en 2013.
-   airlines: Códigos y nombres de aerolíneas.
-   airports: Información sobre aeropuertos, incluyendo ubicación.
-   planes: Datos sobre aeronaves, incluyendo año de fabricación.
-   weather: Datos meteorológicos por hora para los aeropuertos de NYC.

Responda las siguientes preguntas de 2 formas. Una utilizando verbos de {dplyr} y la otra con sintaxis SQL:

1.  ¿Qué aerolínea tuvo el mayor retraso promedio en la salida en 2013?
2.  ¿Qué día de la semana tuvo más vuelos retrasados en promedio?
3.  ¿Cuál es la distribución de los retrasos en la salida para cada aeropuerto?
4.  ¿Qué proporción de vuelos se retrasaron más de 30 minutos?
5.  ¿Qué destinos tuvieron los mayores retrasos promedio en la llegada?
6.  ¿Qué aerolíneas tuvieron el mayor número de vuelos desde NYC?
7.  ¿Cómo varía el retraso de los vuelos según el fabricante de la aeronave?
8.  ¿Los aviones más antiguos tienen más retrasos?
9.  ¿Qué modelos de aviones se utilizan con mayor frecuencia en vuelos desde NYC?
10. ¿Cuál es la distancia promedio de vuelo por aerolínea?
11. ¿Qué aeropuerto de NYC tuvo el mayor número de retrasos en la salida?
12. ¿Qué aeropuerto tuvo el menor tiempo promedio de taxi-out?
13. ¿Qué porcentaje de vuelos que salen de cada aeropuerto de NYC fueron puntuales?
14. ¿Qué aeropuertos de destino tienen el mayor retraso promedio en la llegada para vuelos desde NYC?
15. ¿Cómo varían los retrasos en la salida según la hora del día en cada aeropuerto de NYC?
16. ¿Cuál es la correlación entre la velocidad del viento y los retrasos en la salida?
17. ¿Los vuelos experimentan más retrasos en días con lluvias intensas?
18. ¿Cómo afecta la temperatura a los retrasos de los vuelos?
19. ¿Cómo afectan los niveles de visibilidad a los retrasos en la llegada?
20. ¿La alta humedad se relaciona de alguna manera con los tiempos de taxi-out más largos?

**Observaciones**

Para la tabla de `vuelos`:

-   `dep_time`, `arr_time`: Actual departure and arrival times
-   `sched_dep_time`, `sched_arr_time`: Scheduled departure and arrival times
-   `dep_delay`, `arr_delay`: Departure and arrival delays, in minutes. Negative times represent early departures/arrivals
-   `carrier`: Two letter carrier abbreviation
-   `flight`: Flight number
-   `tailnum`: Plane tail number
-   `origin`, `dest`: Origin and destination
-   `air_time`: Amount of time spent in the air, in minutes.
-   `distance`: Distance between airports, in miles.
-   `hour`, `minute`: Time of scheduled departure broken into hour and minutes.
-   `time_hour`: Scheduled date and hour of the flight as a POSIXct date.
-   **IMPORTANTE:** Junto con `origin`, se puede usar `time_hour` para hacer join de los vuelos con las tablas de vuelos y clima.

"Taxi out" (o rodaje de salida en español) es el tiempo y el proceso en el que un avión se mueve desde la puerta de embarque (gate) hasta la pista de despegue. Incluye el rodaje, paradas y esperas antes de alzar el vuelo. Para esto, considérese las variables `dep_delay` y `arr_delay`.

# Librerías y datos

```{r}
library(tidyverse) # dplyr, lubridate
library(DBI) # conexión entre R y sistemas de Bases de Datos
library(dbplyr) # convertir sintaxis SQL a dplyr y viceversa
library(RSQLite) # crear un mini sistema de bases de datos SQLite
library(ggplot2) # Permite crear gráficos
```

Crear el tubo/conexión entre R y SQLite, en particular con la base de datos `vuelos.db`.

```{r}
conn <- DBI::dbConnect(RSQLite::SQLite(), "../datos/vuelos.db")
```

Nombres de las tablas en la base de datos.

```{r}
dbListTables(conn)
```

Guardamos cada una de las tablas de la base de datos `vuelos.db` en formato Dataframe de R

```{r}
vuelos <- dbGetQuery(conn, "SELECT * FROM vuelos")
aerolineas <- dbGetQuery(conn, "SELECT * FROM aerolineas")
aeropuertos <- dbGetQuery(conn, "SELECT * FROM aeropuertos")
aviones <- dbGetQuery(conn, "SELECT * FROM aviones")
clima <- dbGetQuery(conn, "SELECT * FROM clima")
```

# 1. ¿Qué aerolínea tuvo el mayor retraso promedio en la salida en 2013?

Considerando que podemos identificar el nombre de cada aerolínea por su `carrier` en la tabla aerolíneas, además de que en la tabla vuelos `dep_delay` indica el retraso en la salida en minutos (o la salida anticipada si `dep_delay` $< 0$) y que todos los registros de vuelos corresponden al año 2013, podemos contestar la pregunta 1 haciendo un INNER JOIN entre ambas tablas usando como llave `carrier`, es decir, conservando todos los registros con valores coincidentes en ambas tablas.

Luego, dado que nos interesa calcular el retraso promedio en la salida, excluimos las salidas anticipadas filtrando `dep_delay` $> 0$, ya que incluirlas compensaría el promedio hacia abajo y distorsionaría la medida de retraso real. Posteriormente, agrupamos los resultados por aerolínea para calcular el promedio de retraso de cada una, y ordenamos de mayor a menor para identificar directamente la aerolínea con el peor desempeño en el primer registro del resultado en las diferentes versiones.

```{r}
solucion01_R <- vuelos %>% select(flight, dep_delay, carrier) %>%
  filter(dep_delay > 0) %>%
  group_by(carrier) %>%
  summarise(avg_dep_delay = mean(dep_delay)) %>%
  ungroup() %>%
  inner_join(aerolineas, by = "carrier") %>%
  select(carrier, name, avg_dep_delay) %>%
  arrange(desc(avg_dep_delay))

solucion01_R
```

Para facilitar la lectura del código, realizaremos las consultas en chunks de SQL. Guardaremos el resultado de la consulta en un dataframe de R con la opción de chunk `#| output.var: df`. En este caso se guardará en una dataframe llamado `solucion01_SQL`. El mismo procedimiento se realizará con el resto de las consultas.

```{sql connection=conn}
#| output.var: solucion01_SQL
SELECT v.carrier,
       a.name,
       AVG(v.dep_delay) AS avg_dep_delay
FROM vuelos AS v
INNER JOIN aerolineas AS a
ON v.carrier = a.carrier
WHERE v.dep_delay > 0
GROUP BY v.carrier
ORDER BY avg_dep_delay DESC;
```

```{r}
solucion01_SQL
```

```{r}
identical(as.data.frame(solucion01_R), solucion01_SQL)
```
Así, concluimos que `SkyWest Airlines Inc.` fue la aerolínea con mayor retraso promedio en la salida en 2013, con 58 minutos promedio.

# 2. ¿Qué día de la semana tuvo más vuelos retrasados en promedio?

En 2013 el horario de verano en Nueva York empezó el 10 de marzo a las 2 am. En este momento se adelantó el reloj una hora hacia las 3 am. El horario de verano concluyó el 3 de noviembre a las 2 am, momento en el que el reloj se retrasó una hora hacia la 1 am. La columna `time_hour` está en tiempo UNIX, pero cuando convertimos esta columna a tipo POSIXlt con la función `as_datetime()` del paquete `lubridate`, esta automáticamente realiza el cambio de horario en las fechas correctas cuando pasamos el argumento `"America/New_York"` al parámetro `tz`. Sin embargo, SQLite no tiene forma de realizar este cambio de horario automáticamente, por lo que, después de convertir el tiempo UNIX a tipo timestamp en Tiempo Universal Coordinado (UTC), hay que restar el número correcto de horas a mano. Se restan 4 horas de las 7 am del 10 de marzo a las 6 am del 3 de noviembre y el resto del año se restan 5 horas.

Para obtener la solución primero filtramos con `dep_delay`, de modo que solo nos quedemos con valores positivos de esta colima, ya que valores de `dep_delay` no positivos indican que no hubo ningún retraso o que el vuelo salió con antelación. Debemos agrupar por número de día del año (de 1 a 365) y por día de la semana (Domingo a Sábado) en ese orden. Sumamos el número de filas por cada grupo, que representa el número de retrasos en ese día, y nombramos el resultado como `num_retrasos_diarios` (número de retrasos diarios). Después agrupamos únicamente por día de la semana y obtenemos el promedio de `num_retrasos_diarios` para cada grupo. Este resultado representa el número promedio de retrasos por día de la semana.

```{r}
solucion02_R <- vuelos |>
  filter(dep_delay > 0) |>
  mutate(
    salida_programada_datetime = as_datetime(time_hour, tz = "America/New_York"),
    # Obtener días de la semana y del día
    dia_semana = wday(salida_programada_datetime, label = TRUE, abbr = FALSE),
    dia_year = yday(salida_programada_datetime)
  ) |>
  # Agrupamos por día del año y de la semana y contamos filas
  count(dia_year, dia_semana, name = "num_retrasos_diarios") |>
  # Agrupar por día de la semana y obtener promedio
  group_by(dia_semana) |>
  summarise(promedio_num_retrasos = mean(num_retrasos_diarios)) |>
  arrange(desc(promedio_num_retrasos)) |>
  # Cambiar tipo de columna a carácter
  mutate(dia_semana = as.character(dia_semana))

solucion02_R
```

Para mejorar la lectura del código de SQL vamos a utilizar expresiones comunes de tabla.

```{sql connection=conn}
#| output.var: solucion02_SQL
WITH datetime_unix AS (
    -- Es necesario convertir de tiempo UNIX a datetime en UTC
    SELECT datetime(time_hour, 'unixepoch') AS datetime_utc
    FROM vuelos
    WHERE dep_delay > 0
),

datetime_ny_tabla AS (
    SELECT
        CASE
            -- Entre el 10 de marzo y el 3 de noviembre restamos 4 horas (EDT)
            WHEN datetime_utc >= '2013-03-10 07:00:00' AND
                 datetime_utc < '2013-11-03 06:00:00'
            THEN datetime(datetime_utc, '-4 hours')
            -- El resto del año restamos 5 horas (EST)
            ELSE datetime(datetime_utc, '-5 hours')
        END AS datetime_ny
    FROM datetime_unix
),

dia_year_y_dia_semana AS (
    SELECT
        -- Con %w extraemos el día de la semana como número. 0=domingo
        -- Lo convertimos a entero con CAST()
        CASE CAST(strftime('%w', datetime_ny) AS INT)
            -- Convertimos número del día de la semana a su respectivo nombre
            WHEN 0 THEN 'domingo'
            WHEN 1 THEN 'lunes'
            WHEN 2 THEN 'martes'
            WHEN 3 THEN 'miércoles'
            WHEN 4 THEN 'jueves'
            WHEN 5 THEN 'viernes'
            WHEN 6 THEN 'sábado'
        END AS dia_semana,
        -- Con %j extraemos el día del año
        CAST(strftime('%j', datetime_ny) AS INT) AS dia_year
    FROM datetime_ny_tabla
),

num_retrasos_por_dia AS (
    -- Contamos el número de retrasos por cada combinación de día del año
    -- y día de la semana
    SELECT dia_semana, COUNT(*) AS num_retrasos
    FROM dia_year_y_dia_semana
    -- Agrupamos por ambas columnas
    GROUP BY dia_year, dia_semana
)

-- query principal
SELECT dia_semana, AVG(num_retrasos) AS promedio_num_retrasos
FROM num_retrasos_por_dia
GROUP BY dia_semana
ORDER BY promedio_num_retrasos DESC;
```

```{r}
solucion02_SQL
```

```{r}
identical(as.data.frame(solucion02_R), solucion02_SQL)
```

Por lo tanto, el día de la semana que tuvo más número de retrasos en promedio fue el jueves, con 403 retrasos al día en promedio.

# 3. ¿Cuál es la distribución de los retrasos en la salida para cada aeropuerto?

Para responder a la pregunta, se filtraron únicamente aquellas observaciones con retrasos de salida mayores a 0, ya que los valores negativos corresponden a anticipaciones y podrían afectar al promedio. Los tres aeropuertos muestran distribuciones con colas pesadas hacia la derecha, esto indica que la mayoría de los vuelos tienen retrasos pequeños o moderados, mientras que un número reducido de vuelos concentran retrasos considerablemente altos.

Adicionalmente, se realizó un histograma para cada aeropuerto, los cuales permiten visualizar este comportamiento y confirman la aglomeración de retrasos pequeños, así como la presencia de valores extremos en los retrasos de salida.

```{r}
solucion03_R <- vuelos %>%
  filter(dep_delay > 0) %>%
  group_by(origin) %>%
  summarise(
    num_vuelos = n(),
    sd = sd(dep_delay),
    minimo = min(dep_delay),
    q1 = quantile(dep_delay, 0.25),
    mediana = median(dep_delay),
    promedio = mean(dep_delay),
    q3 = quantile(dep_delay, 0.75),
    maximo = max(dep_delay),
  ) %>%
  inner_join(aeropuertos %>% select("faa", "name"), by = c("origin" = "faa")) %>%
  select(origin, name, everything()) |> 
  as.data.frame()

solucion03_R
```
Gráfico adicional:

```{r}
#| fig-width: 9
vuelos |>
  filter(dep_delay > 0) |>
  ggplot(aes(dep_delay)) +
  geom_histogram(binwidth = 10) +
  facet_wrap( ~ origin) +
  labs(title = "Distribución de retrasos de salida por aeropuerto", 
       x = "Retraso de salida (minutos)", 
       y = "Número de vuelos") +
  theme_minimal()
```

```{sql connection=conn}
#| output.var: solucion03_SQL
SELECT
    v.origin,
    a.name,
    COUNT(*) AS num_vuelos,
    STDEV(v.dep_delay) AS sd,
    MIN(v.dep_delay) AS minimo,
    AVG(v.dep_delay) AS promedio,
    MIN(v.dep_delay) AS minimo,
    MAX(v.dep_delay) AS maximo
FROM vuelos AS v
INNER JOIN aeropuertos AS a
    ON v.origin = a.faa
WHERE v.dep_delay > 0
GROUP BY v.origin, a.name;
```

```{r}
solucion03_SQL
```

# 4 ¿Qué proporción de vuelos se retrasaron más de 30 minutos?

"Retraso mayor a 30 minutos" lo medimos con `dep_delay` $> 30$, donde `dep_delay` es la diferencia en minutos entre la salida real (`dep_time`) y la programada (`sched_dep_time`). La proporción se calcula dividiendo los vuelos que cumplen esa condición entre el total de vuelos con dato válido (excluimos `NA`s porque representan vuelos cancelados o sin registro)

```{r}
solucion04_R <- vuelos %>%
  filter(!is.na(dep_delay)) %>%
  summarise(
    total          = n(),
    retrasados_30  = sum(dep_delay > 30, na.rm = TRUE),
    proporcion     = round(retrasados_30 / total, 4)
  )

solucion04_R
```

```{sql connection=conn}
#| output.var: solucion04_SQL
SELECT
    COUNT(*)                                        AS total,
    SUM(CASE WHEN dep_delay > 30 THEN 1 ELSE 0 END) AS retrasados_30,
    ROUND(
        1.0 * SUM(CASE WHEN dep_delay > 30 THEN 1 ELSE 0 END) / COUNT(*),
        4
    )                                               AS proporcion
FROM vuelos
WHERE dep_delay IS NOT NULL;
```

```{r}
solucion04_SQL
```

```{r}
identical(solucion04_R, solucion04_SQL)
```

Es decir, un 14.7% de los vuelos se retrasaron más de 30 minutos.

# 5. ¿Qué destinos tuvieron los mayores retrasos promedio en la llegada?

El retraso en llegada está capturado directamente en `arr_delay` (minutos entre llegada real y programada). Valores negativos significan que llegó antes de lo esperado, por lo cual debemos filtrar con `arr_delay` $> 0$ para sólo considerar los retrasos. Agrupamos por `dest` porque queremos comparar aeropuertos de destino entre sí. Excluimos `NA` porque corresponden a vuelos que nunca llegaron (cancelados o desviados).

```{r}
# retrasos en la llegada: arr_delay > 0

solucion05_R <- vuelos %>%
  filter(!is.na(arr_delay) & arr_delay > 0) %>%
  group_by(dest) %>%
  summarise(retraso_prom = mean(arr_delay, na.rm = TRUE),
            vuelos_retrasados = n()) %>%
  ungroup() %>%
  inner_join(aeropuertos, by = join_by(dest == faa)) %>%
  dplyr::select(dest, name, retraso_prom, vuelos_retrasados) %>%
  arrange(desc(retraso_prom)) %>%
  as.data.frame()

solucion05_R
```

```{sql connection=conn}
#| output.var: solucion05_SQL
SELECT
    v.dest,
    a.name,
    AVG(v.arr_delay) AS retraso_prom,
    COUNT(*) AS vuelos_retrasados
FROM vuelos v
JOIN aeropuertos a
ON v.dest = a.faa
WHERE v.arr_delay > 0 AND v.arr_delay IS NOT NULL
GROUP BY v.dest
ORDER BY retraso_prom DESC;
```

```{r}
solucion05_SQL
```

```{r}
identical(solucion05_R, solucion05_SQL)
```
Por lo tanto, los tres destinos que tuvieron mayor retraso promedio en la llegada fueron Cherry Capital Airport (TVC), Tulsa Intl (TUL) y Birmingham Intl (BHM).

# 6. ¿Qué aerolíneas tuvieron el mayor número de vuelos desde NYC?

Para responder esta pregunta vamos a utilizar las tablas `vuelos` y `aerolineas`. Todos los vuelos de la tabla `vuelos` partieron desde Nueva York, por lo que no es necesario realizar un filtrado previo. Debemos agrupar esta tabla con la variable `carrier` (aerolínea) y realizar un conteo del número de filas en las que aparece cada aerolínea con la función `n()`. Recordemos que cada fila corresponde a un vuelo. Notemos que `carrier` es la ID de la aerolínea, así que realizamos un *left join* con la tabla `areolineas` para obtener el nombre completo de la aerolínea. Seleccionamos las columnas de interés y ordenamos los resultados de mayor a menor número de vuelos.

```{r}
solucion06_R <- vuelos |>
  group_by(carrier) |>
  summarise(numero_vuelos = n()) |>
  left_join(aerolineas, by = join_by(carrier)) |>
  select(carrier, name, numero_vuelos) |>
  arrange(desc(numero_vuelos)) |>
  as.data.frame()

solucion06_R
```

```{sql connection=conn}
#| output.var: solucion06_SQL
SELECT carrier, name, COUNT(*) AS numero_vuelos
FROM vuelos
LEFT JOIN aerolineas USING(carrier)
GROUP BY carrier
ORDER BY numero_vuelos DESC;
```

```{r}
solucion06_SQL
```

```{r}
identical(solucion06_R, solucion06_SQL)
```

La aerolínea con más vuelos desde Nueva York fue United Air Lines con 58,665 vuelos. Le siguen JetBlue Airways con 54,635 vuelos y ExpressJet Airlines con 54,173 vuelos.

# 7. ¿Cómo varía el retraso de los vuelos según el fabricante de la aeronave?

Para responder esta pregunta se requieren las tablas `vuelos` y `aviones`, que se relacionan mediante la matrícula del avión (`tailnum`).

Para este análisis se utiliza `dep_delay` (retraso de salida) bajo la premisa de que los problemas técnicos relacionados con el fabricante suelen manifestarse antes del despegue (fallos en sistemas, mantenimiento preventivo o reparaciones en puerta). Filtramos `dep_delay` $> 0$, para mantener sólo los verdaderos retrasos en la salida y excluir las salidas anticipadas. Agrupamos y filtramos fabricantes (`manufacturer`) con un volumen significativo de vuelos retrasados (mayor a 500).

Calcularemos la media, el valor máximo y la desviación estándar de los retrasos (esta última mide qué tan inconsistentes o dispersos son los retrasos) y generaremos un gráfico de caja (boxplot), que es la mejor forma visual de ver cómo varía una distribución.

```{r}
# retraso de los vuelos: dep_delay > 0
solucion07_R <- vuelos %>%
  inner_join(aviones, by = "tailnum") %>%
  #Filtramos para mantener sólo los retrasos en la salida
  dplyr::filter(dep_delay > 0) %>%
  dplyr::group_by(manufacturer) %>%
  filter(n() > 500) %>% #Filtramos fabricantes con un volumen significativo de vuelos retrasados
  summarise(
    avg_dep_delay = mean(dep_delay, na.rm = TRUE),
    sd_dep_delay = round(sd(dep_delay, na.rm = TRUE), 2),
    max_dep_delay = max(dep_delay, na.rm = TRUE),
    count_dep_delay = n()
  ) %>%
  ungroup() %>%
  arrange(desc(sd_dep_delay)) |> 
  as.data.frame()

solucion07_R
```

```{sql connection=conn}
#| output.var: solucion07_SQL
SELECT
    a.manufacturer,
    AVG(v.dep_delay) AS avg_dep_delay,
    ROUND(STDEV(v.dep_delay), 2) AS sd_dep_delay,
    MAX(v.dep_delay) AS max_dep_delay,
    COUNT(*) AS count_dep_delay
FROM vuelos v JOIN aviones a
ON v.tailnum = a.tailnum
WHERE v.dep_delay > 0
GROUP BY a.manufacturer
HAVING COUNT(*) > 500
ORDER BY sd_dep_delay DESC;
```

```{r}
solucion07_SQL
```

```{r}
identical(solucion07_R, solucion07_SQL)
```
Visualización con ggplot2:

```{r}
#| fig-width: 9
# Preparamos los datos
figura07_R <- vuelos %>%
  inner_join(aviones, by = "tailnum") %>%
  # Limitamos los retrasos para que el gráfico sea legible
  filter(dep_delay > 0 & dep_delay < 300) %>%
  group_by(manufacturer) %>%
  filter(n() > 500) %>%
  ungroup() %>%
  # Creamos el gráfico
  ggplot(aes(x = manufacturer, y = dep_delay, fill = manufacturer)) +
  geom_boxplot(outlier.alpha = 0.1) +
  coord_flip() +
  labs(
    title = "Distribución de Retrasos en la Salida por Fabricante",
    subtitle = "Fabricantes con más de 500 vuelos retrasados",
    x = "Fabricante",
    y = "Retraso en la Salida (minutos)"
  ) +
  theme_minimal() +
  theme(legend.position = "none")

figura07_R
```

Gracias a las tablas y a la visualización notamos que hay 8 Fabricantes con al menos 500 vuelos retrasados en la salida, y vemos que MCDONNELL DOUGLAS AIRCRAFT CO y CANADAIR son las Fabricantes que presentan mayor dispersión en los retrasos (las de mayor desviación estándar).

# 8. ¿Los aviones más antiguos tienen más retrasos?

Para responder esta pregunta se utilizaron las tablas vuelos y aviones, que se relacionan mediante la matrícula del avión (`tailnum`). Considerando que la columna `year` de la tabla aviones indica el año de fabricación de cada uno, mientras que las variables `dep_delay` y `arr_delay` de la tabla vuelos, registran los retrasos en salida y llegada en minutos, respectivamente, se construyó una métrica de retraso promedio general entre `dep_delay` y `arr_delay`, **dado que la pregunta trata sobre retrasos en general**.

Dicho esto, se filtraron únicamente los vuelos con retraso positivo en ambas columnas puesto que los negativos en realidad indican anticipaciones. Luego, se excluyeron los registros sin año de fabricación, ya que no aportan información útil para el análisis temporal.

Así pues, los resultados se agruparon por año de fabricación para calcular el retraso promedio general de cada grupo de aviones, y se ordenaron cronológicamente para facilitar la visualización de la tendencia.

Finalmente, se graficó un scatter plot de año de fabricación vs. retraso promedio general y se calculó la correlación de Pearson entre ambas variables.

```{r}
solucion08_R <- vuelos %>%
  select(tailnum, dep_delay, arr_delay) %>%
  filter(dep_delay > 0, arr_delay > 0) %>%
  left_join(aviones %>% select(tailnum, year), by = "tailnum") %>%
  filter(!is.na(year)) %>%
  group_by(year) %>%
  summarise(retraso_promedio_general = round(mean((
    dep_delay + arr_delay
  ) / 2), 2),
  .groups = "drop") %>%
  rename(anio_fabricacion = year) %>%
  arrange(anio_fabricacion) |> 
  as.data.frame()

solucion08_R
```

```{r}
plot(
  x = solucion08_R$anio_fabricacion,
  y = solucion08_R$retraso_promedio_general,
  main = "Scatterplot: Año de Fabricación vs Retraso Promedio General",
  xlab = "Año de Fabricación",
  ylab = "Retrasos Promedio General",
  pch = 19,
  col = "orange"
)
```

```{r}
cor(solucion08_R$anio_fabricacion, solucion08_R$retraso_promedio_general)
```

```{sql connection=conn}
#| output.var: solucion08_SQL
SELECT
    a.year AS anio_fabricacion,
    ROUND(AVG((v.dep_delay + v.arr_delay) / 2.0), 2) AS retraso_promedio_general
FROM vuelos AS v
JOIN aviones AS a ON v.tailnum = a.tailnum
WHERE v.dep_delay > 0
    AND v.arr_delay > 0
    AND a.year IS NOT NULL
GROUP BY a.year
ORDER BY a.year ASC;
```

```{r}
solucion08_SQL
```

Comprobamos respuestas idénticas:

```{r}
identical(solucion08_R, solucion08_SQL)
```

```{r}
plot(
  x = solucion08_SQL$anio_fabricacion,
  y = solucion08_SQL$retraso_promedio_general,
  main = "Scatterplot: Año de Fabricación vs Retraso Promedio General",
  xlab = "Año de Fabricación",
  ylab = "Retrasos Promedio General",
  pch = 19,
  col = "deeppink"
)
```

```{r}
cor(solucion08_SQL$anio_fabricacion, solucion08_SQL$retraso_promedio_general)
```

De este modo, observamos que si bien los retrasos promedio generales siguen una tendencia descendente, aunque con alta dispersión, especialmente en los aviones fabricados entre 1960 y 1990, la correlación de Pearson entre el año de fabricación y el retraso promedio general es de $-0.21$, lo que indica una relación negativa débil, es decir, conforme aumente el año de fabricación (aviones más nuevos), el retraso promedio tiende a disminuir ligeramente.

# 9. ¿Qué modelos de aviones se utilizan con mayor frecuencia en vuelos desde NYC?

La tabla vuelos registra cada vuelo con un `tailnum` (matrícula del avión), pero no tiene el modelo directamente. Ese dato vive en la tabla aviones. Necesitamos un `JOIN` entre ambas tablas usando `tailnum` como llave común. Usamos `inner_join()` porque solo nos interesan vuelos donde efectivamente conocemos el modelo del avión — si no hay coincidencia, ese vuelo no aporta información útil a la pregunta. La frecuencia la medimos simplemente contando cuántas veces aparece cada modelo.

```{r}
solucion09_R <- vuelos %>%
  inner_join(aviones, by = "tailnum") %>%
  filter(!is.na(model)) %>%
  group_by(model) %>%
  summarise(n_vuelos = n()) %>%
  arrange(desc(n_vuelos)) %>%
  head(10) |> 
  as.data.frame()

solucion09_R
```

```{sql connection=conn}
#| output.var: solucion09_SQL
SELECT
    a.model,
    COUNT(*) AS n_vuelos
FROM vuelos v
INNER JOIN aviones a ON v.tailnum = a.tailnum
WHERE a.model IS NOT NULL
GROUP BY a.model
ORDER BY n_vuelos DESC
LIMIT 10;
```

```{r}
solucion09_SQL
```

```{r}
identical(solucion09_R, solucion09_SQL)
```

Los modelos de aviones que se utilizan con mayor frecuencia para vuelos desde NYC son A320-232, EMB-145LR y ERJ 190-100 IGW.

# 10. ¿Cuál es la distancia promedio de vuelo por aerolínea?

Agrupamos la tabla `vuelos` por aerolínea utilizando la variable `carrier` y obtenemos la distancia promedio que viajó cada aerolínea. Realizamos un *inner join* con la tabla `aerolineas` para obtener el nombre completo de cada aerolínea, ya que la tabla `vuelos` solo contiene sus IDsaerolínea. Seleccionamos las columnas de interés y ordenamos los resultados de mayor a menor distancia promedio.

```{r}
solucion10_R <- vuelos |>
  group_by(carrier) |>
  summarise(distancia_promedio_vuelo = mean(distance)) |>
  # Join con aerolíneas para obtener el nombre de la aerolínea
  inner_join(aerolineas, by = join_by(carrier)) |>
  # Le damos formato al dataframe
  select(carrier, name, distancia_promedio_vuelo) |>
  arrange(desc(distancia_promedio_vuelo)) |>
  as.data.frame()

solucion10_R
```

```{sql connection=conn}
#| output.var: solucion10_SQL
SELECT carrier, name, AVG(distance) AS distancia_promedio_vuelo
FROM vuelos
LEFT JOIN aerolineas USING(carrier)
GROUP BY carrier
ORDER BY distancia_promedio_vuelo DESC;
```

```{r}
solucion10_SQL
```

```{r}
# Respuestas idénticas
identical(solucion10_R, solucion10_SQL)
```

La aerolínea que en promedio realizaba los viajes más largos fue Hawaiian Airlines: cada uno era de 4,983 millas en promedio. Le siguen Virgin America con una distancia promedio de 2,500 millas por viaje y Alaska Airlines con 2,402 millas por viaje en promedio.

# 11. ¿Qué aeropuerto de NYC tuvo el mayor número de retrasos en la salida?

Debemos filtrar la tabla `vuelos` seleccionado aquellas filas en donde la variable `dep_delay` sea mayor a cero, ya que valores no positivos de esta columna indican que no hubo un retraso o que el vuelo salió con antelación. La columna `origin` representa el aeropuerto desde donde partió el vuelo, así que agrupamos con esta columna y contamos el número de filas (cada fila representa un vuelo con retraso debido a la filtración realizada en el paso previo) en la que aparece cada aeropuerto con la función `n()`. Realizamos un *left join* con la tabla `aeropuertos` para obtener el nombre completo de cada aeropuerto, ya que la tabla `vuelos` solo contiene sus IDs. Seleccionamos las columnas de interés y ordenamos de mayor a menor número de retrasos.

```{r}
solucion11_R <- vuelos |>
  select(origin, dep_delay) |>
  filter(dep_delay > 0) |>
  group_by(origin) |>
  summarise(num_retrasos = n()) |>
  # Left join con aeropuertos para obtener nombre de cada aeropuerto
  left_join(aeropuertos, by = join_by(origin == faa)) |>
  # Le damos formato al dataframe
  select(origin, name, num_retrasos) |>
  arrange(desc(num_retrasos)) |>
  as.data.frame()

solucion11_R
```

```{sql connection=conn}
#| output.var: solucion11_SQL
SELECT origin, name, COUNT(*) AS num_retrasos
FROM vuelos
LEFT JOIN aeropuertos ON vuelos.origin = aeropuertos.faa
WHERE dep_delay > 0
GROUP BY origin
ORDER BY num_retrasos DESC;
```

```{r}
solucion11_SQL
```

```{r}
# Son soluciones idénticas
identical(solucion11_R, solucion11_SQL)
```

El aeropuerto con mayor número de retrasos en 2013 fue el Newark Liberty con 52,711, seguido del aeropuerto John F. Kennedy con 42,031 retrasos y del aeropuerto La Guardia con 33,690 retrasos. Sin embargo, es necesario saber el total de vuelos que partieron de cada aeropuerto para conocer en cuál es mayor el porcentaje de vuelos retrasados.

# 12. ¿Qué aeropuerto tuvo el menor tiempo promedio de taxi-out?

**Observación 1**: "Taxi out" (o rodaje de salida en español) es el tiempo y el proceso en el que un avión se mueve desde la puerta de embarque (gate) hasta la pista de despegue. Incluye el rodaje, paradas y esperas antes de alzar el vuelo.

Se utilizará la tabla `vuelos`. Dado que no existe ninguna variable taxi-out en la tabla `vuelos`, esta se puede calcular mediante una aproximación matemática utilizando los tiempos reales registrados. La fórmula matemática para calcular el taxi_out es: `taxi_out = (arr_time - dep_time) - air_time`

**Observación 2**: Como `arr_time` y `dep_time` están almacenados en formato militar entero HHMM, no se pueden restar directamente de forma aritmética. Primero se deben transformar a minutos totales desde las 00:00 hrs. Además, se deben filtrar los valores de `taxi_out` inconsistentes, es decir, tiempos de `taxi_out` menores a cero.

Para responder la pregunta se debe realizar un agrupamiento por el aeropuerto de origen (`origin`), y calcular el promedio de `taxi_out` para cada grupo.

Finalmente, se une la tabla `aeropuertos` para obtener el nombre del aeropuerto en el resultado final.

```{r}
solucion12_R <- vuelos %>%
  # Excluir los valores nulos (NA)
  filter(!is.na(dep_time), !is.na(arr_time), !is.na(air_time)) %>%
  # Convertir horas HHMM a minutos totales desde la medianoche
  mutate(
    dep_minutos = (dep_time %/% 100) * 60 + (dep_time %% 100),
    arr_minutos = (arr_time %/% 100) * 60 + (arr_time %% 100),
    # Corregir vuelos que cruzan la medianoche
    arr_minutos = if_else(arr_minutos < dep_minutos, arr_minutos + 1440, arr_minutos),
    # Aproximación matemática de taxi_out
    taxi_out = (arr_minutos - dep_minutos) - air_time
  ) %>%
  # Filtrar inconsistencias lógicas (tiempos menores a cero)
  filter(taxi_out > 0) %>%
  # Agrupar por el aeropuerto de origen
  dplyr::group_by(origin) %>%
  # Calcular el promedio de taxi_out
  summarise(taxi_out_promedio = mean(taxi_out, na.rm = TRUE),
            n_vuelos = n()) %>%
  ungroup() %>%
  # Unir la tabla aeropuertos
  inner_join(aeropuertos, by = join_by(origin == faa)) %>%
  dplyr::select(origin, name, taxi_out_promedio, n_vuelos) %>%
  arrange(taxi_out_promedio) |> 
  as.data.frame()

solucion12_R
```

```{sql connection=conn}
#| output.var: solucion12_SQL
SELECT n.origin, n.name,
  AVG(taxi_out) as taxi_out_promedio,
  COUNT(*) AS n_vuelos
FROM (
SELECT
  v.dep_time, v.arr_time, v.air_time, v.origin, a.name,
  CASE
      WHEN ((v.arr_time / 100) * 60 + (v.arr_time % 100)) <
      ((v.dep_time / 100) * 60 + (v.dep_time % 100))
      THEN ((v.arr_time / 100) * 60 + (v.arr_time % 100)) + 1440 -
      ((v.dep_time / 100) * 60 + (v.dep_time % 100)) - v.air_time
      ELSE ((v.arr_time / 100) * 60 + (v.arr_time % 100)) -
      ((v.dep_time / 100) * 60 + (v.dep_time % 100)) - v.air_time
  END AS taxi_out
FROM vuelos v
INNER JOIN aeropuertos a
    ON v.origin = a.faa
WHERE v.dep_time IS NOT NULL
      AND v.arr_time IS NOT NULL
      AND v.air_time IS NOT NULL
) AS n
WHERE n.taxi_out > 0
GROUP BY n.origin
ORDER BY taxi_out_promedio ASC;
```

```{r}
solucion12_SQL
```

```{r}
identical(solucion12_R, solucion12_SQL)
```

Por lo tanto, el aeropuerto Newark Liberty Intl (EWR) tuvo el menor tiempo promedio de taxi-out, registrando 27.41 minutos de taxi-out en promedio para cada vuelo.

# 13. ¿Qué porcentaje de vuelos que salen de cada aeropuerto de NYC fueron puntuales?

Para este ejercicio, se utilizaron las tablas de vuelos y aeropuertos, se definió como vuelo puntual todo aquel que salió a tiempo o de manera anticipada (`dep_delay` $\leq 0$), y para cada aeropuerto de NYC se calculó el cociente entre los vuelos puntuales y el total de vuelos, expresado como porcentaje.

```{r}
solucion13_R <- vuelos %>%
  filter(!is.na(dep_delay)) %>%
  left_join(aeropuertos, by = c("origin" = "faa")) %>%
  group_by(origin, name) %>%
  summarise(
    total_vuelos     = n(),
    vuelos_puntuales = sum(dep_delay <= 0),
    .groups = "drop"
  ) %>%
  mutate(porcentaje_puntual = round(vuelos_puntuales * 100 / total_vuelos, 2)) %>%
  arrange(desc(porcentaje_puntual)) %>%
  rename(aeropuerto = name) %>% 
  as.data.frame()

solucion13_R
```

```{sql connection=conn}
#| output.var: solucion13_SQL
SELECT
    v.origin,
    ap.name AS aeropuerto,
    COUNT(*) AS total_vuelos,
    SUM(CASE WHEN v.dep_delay <= 0 THEN 1 ELSE 0 END) AS vuelos_puntuales,
    ROUND(
      SUM(CASE WHEN v.dep_delay <= 0 THEN 1 ELSE 0 END) * 100.0 / COUNT(*),
    2) AS porcentaje_puntual
FROM vuelos AS v
LEFT JOIN aeropuertos AS ap ON v.origin = ap.faa
WHERE v.dep_delay IS NOT NULL
GROUP BY v.origin
ORDER BY porcentaje_puntual DESC;
```

```{r}
solucion13_SQL
```

```{r}
identical(solucion13_R, solucion13_SQL)
```

# 14. ¿Qué aeropuertos de destino tienen el mayor retraso promedio en la llegada para vuelos desde NYC?

Para responder a la pregunta, se filtraron únicamente aquellas observaciones con retrasos de llegada mayores a 0, ya que los valores negativos corresponden a anticipaciones y podrían afectar al promedio. Los resultados muestran que los aeropuertos con mayor retraso promedio fueron: - TVC Cherry Capital Airport con aproximadamente 66.7 min - TUL Tulsa Intl con aproximadamente 60.4 min - BHM Birmingham Intl con aproximadamente 60.1 min Es importante considerar el número de vuelos a cada destino, ya que algunos aeropuertos como TVC, tienen pocas observaciones, por lo que su promedio podría estar más influenciado por valores extremos.

```{r}
solucion14_R <- vuelos %>%
  filter(arr_delay > 0) %>%
  group_by(dest) %>%
  summarise(num_vuelos = n(),
            retraso_promedio = mean(arr_delay),) %>%
  arrange(desc(retraso_promedio)) %>%
  inner_join(aeropuertos %>% select("faa", "name"), by = c("dest" = "faa")) %>%
  select(dest, name, everything()) %>%
  as.data.frame()

solucion14_R
```

```{sql connection=conn}
#| output.var: solucion14_SQL
SELECT
    v.dest,
    a.name,
    COUNT(*) AS num_vuelos,
    AVG(v.arr_delay) AS retraso_promedio
FROM vuelos AS v
INNER JOIN aeropuertos AS a 
    ON v.dest = a.faa
WHERE v.arr_delay>0
GROUP BY v.dest, a.name
ORDER BY retraso_promedio DESC;
```

```{r}
solucion14_SQL
```

```{r}
identical(solucion14_R, solucion14_SQL)
```

# 15. ¿Cómo varían los retrasos en la salida según la hora del día en cada aeropuerto de NYC?

Para responder a la pregunta, se filtraron únicamente aquellas observaciones con retrasos de salida mayores a 0, ya que los valores negativos corresponden a anticipaciones y podrían afectar al promedio.

Para ayudar en la interpretación de los datos, se realizó una gráfico de líneas para cada aeropuerto y se observó que los retrasos de salida aumentan conforme avanza el día, esto puede explicarse por una acumulación de retrasos, es decir, los pequeños retrasos de la mañana, afectan las salidas posteriores, incrementando los tiempos de demora en la tarde/noche, al final del día se observa una tendencia de declive posiblemente debido a que el tráfico aéreo disminuye por la noche.

```{r}
solucion15_R <- vuelos %>%
  filter(dep_delay > 0) %>%
  group_by(origin, hour) %>%
  summarise(
    n_vuelos = n(),
    retraso_promedio = mean(dep_delay),
    .groups = "drop"
  ) %>%
  arrange(origin, hour) %>%
  as.data.frame()

solucion15_R;
```

```{sql connection=conn}
#| output.var: solucion15_SQL
SELECT
    origin,
    hour,
    COUNT(*) AS n_vuelos,
    AVG(dep_delay) AS retraso_promedio
FROM vuelos
WHERE dep_delay>0
GROUP BY origin, hour
ORDER BY origin, hour;
```

```{r}
solucion15_SQL
```

```{r}
identical(solucion15_R, solucion15_SQL)
```

Gráfico adicional:

```{r}
ggplot(solucion15_R, aes(hour, retraso_promedio, color = origin)) +
  geom_line(linewidth = 1) +
  geom_point(size = 2) +
  scale_x_continuous(breaks = seq(0, 23, 1)) +
  labs(
    title = "Promedio retrasos en la salida por aeropuerto",
    x = "Hora",
    y = "Retraso Promedio (minutos)",
    color = "Aeropuerto"
  ) +
  theme_minimal()
```

# 16. ¿Cuál es la correlación entre la velocidad del viento y los retrasos en la salida?

Para responder esta pregunta, se unieron las tablas vuelos y clima usando como llaves el origen y la fecha y hora del vuelo, de modo que cada registro quedara asociado a las condiciones meteorológicas exactas del momento y lugar de su salida. Asimismo, se excluyeron registros con valores nulos en `dep_delay` o `wind_speed`, ya que la correlación de Pearson no puede calcularse con datos faltantes.

```{r}
solucion16_R <- vuelos %>%
  left_join(clima, by = c("origin", "year", "month", "day", "hour")) %>%
  filter(!is.na(dep_delay), !is.na(wind_speed)) %>%
  rename(time_hour = time_hour.x) |> 
  select(year:time_hour, wind_speed, temp, humid, precip) |> 
  as.data.frame()

solucion16_R
```


```{r}
cor(solucion16_R$dep_delay, solucion16_R$wind_speed)
```

```{sql connection=conn}
#| output.var: solucion16_SQL
SELECT v.*, c.wind_speed, c.temp, c.humid, c.precip
FROM vuelos AS v
LEFT JOIN clima AS c
    ON v.origin = c.origin
    AND v.year = c.year
    AND v.month = c.month
    AND v.day = c.day
    AND v.hour = c.hour
WHERE v.dep_delay IS NOT NULL
    AND c.wind_speed IS NOT NULL;
```

```{r}
solucion16_SQL
```

```{r}
identical(solucion16_R, solucion16_SQL)
```

Así pues, la correlación de Pearson obtenida fue aproximadamente de 0.047, lo que indica una relación lineal básicamente nula entre la velocidad del viento y el retraso en la salida, es decir, la velocidad del viento por sí sola no explica los retrasos en salida desde los aeropuertos de NYC en 2013.

# 17. ¿Los vuelos experimentan más retrasos en días con lluvias intensas?

Para este ejercicio, se realiza una unión entre la tabla `vuelos` y la tabla `clima` utilizando como claves las variables `origin` y `time_hour`.

Dado que la tabla `clima` registra las condiciones meteorológicas cada hora para los aeropuertos de Nueva York (LGA, JFK y EWR), entonces se debe considerar únicamente el retraso de salida (`dep_delay`).

Por otro lado, la intensidad de la lluvia se registra en la variable `precip` de la tabla `clima`, específicamente mide la cantidad de lluvia acumulada por hora, expresada en pulgadas. Dado que `precip` es una variable continua, se necesita discretizar en rangos para poder hacer comparaciones entre grupos.

**Observación**: Se considera lluvia intensa cuando la tasa de precipitación es superior a 0.30 pulgadas por hora (7.6 mm/h). Esta clasificación, utilizada por organizaciones como la American Meteorological Society (AMS), se basa en la velocidad a la que cae el agua y no necesariamente en el total acumulado en un día.

```{r}
solucion17_R <- vuelos %>%
  inner_join(clima, by = join_by(origin, time_hour)) %>%
  filter(!is.na(dep_delay), !is.na(precip)) %>%
  # Discretizar en rangos la variable continua
  mutate(
    rango_precip = case_when(
      precip == 0 ~ "Sin lluvia",
      precip > 0 & precip <= 0.30 ~ "Lluvia ligera/moderada",
      precip > 0.30 ~ "Lluvia intensa"
    )
  ) %>%
  # Agrupar por rangos y calcular promedios
  group_by(rango_precip) %>%
  summarise(
    n_vuelos = n(),
    n_retrasos = sum(dep_delay > 0, na.rm = TRUE),
    pct_retrasos = sum(dep_delay > 0, na.rm = TRUE) / n() * 100,
    retraso_prom = round(mean(dep_delay, na.rm = TRUE), 4)
  ) %>%
  arrange(desc(pct_retrasos)) |> 
  as.data.frame()

solucion17_R
```

```{sql connection=conn}
#| output.var: solucion17_SQL
SELECT n.rango_precip,
    COUNT(*) AS n_vuelos,
    SUM(n.dep_delay > 0) AS n_retrasos,
    (1.0 * SUM(n.dep_delay > 0) / COUNT(*) * 100) AS pct_retrasos,
    ROUND(AVG(n.dep_delay), 4) AS retraso_prom
FROM (
SELECT v.dep_delay, c.precip,
    CASE
        WHEN c.precip = 0 THEN 'Sin lluvia'
        WHEN c.precip > 0 AND c.precip <= 0.30  THEN 'Lluvia ligera/moderada'
        WHEN c.precip > 0.30 THEN 'Lluvia intensa'
    END AS rango_precip
FROM vuelos v
INNER JOIN clima c
    ON  v.origin = c.origin
    AND v.time_hour   = c.time_hour
WHERE v.dep_delay IS NOT NULL
AND c.precip IS NOT NULL
  ) AS n
GROUP BY n.rango_precip
ORDER BY pct_retrasos DESC;
```

```{r}
solucion17_SQL
```

```{r}
identical(solucion17_R, solucion17_SQL)
```

Si comparamos el porcentaje de vuelos retrasados (`pct_retrasos`) y el retraso promedio (`retraso_prom`) en días con lluvias intensas contra días sin lluvia o días con lluvias ligeras o moderadas, podemos observar que son valores significativamente mayores:

-   En días con lluvia intensa el 69.39% de los vuelos sufrieron un retraso en la salida y los retrasos fueron en promedio de 46 minutos.
-   En días con lluvia ligera/moderada el 57.47% de los vuelos sufrieron un retraso en la salida y los retrasos fueron en promedio de 30 minutos.
-   En días sin lluvia el 37.77% de los vuelos sufrieron un retraso en la salida y los retrasos fueron en promedio de 11 minutos.

Por lo que podemos concluir que sí, los vuelos experimentan significativamente más retrasos en días con lluvias intensas.

# 18. ¿Cómo afecta la temperatura a los retrasos de los vuelos?

La temperatura está registrada en la tabla `clima`, la cual registra condiciones meteorológicas por hora para cada aeropuerto de Nueva York. La unión de la tabla `vuelos` con `clima` se hace con dos llaves (`origin` y `time_hour`) porque necesitamos el clima del momento exacto y lugar de salida de cada vuelo. Como `temp` es una variable continua, la discretizamos en rangos para poder comparar grupos y detectar patrones.

```{r}
solucion18_R <- vuelos %>%
  inner_join(clima, by = join_by(origin, time_hour)) %>%
  filter(!is.na(dep_delay), !is.na(temp)) %>%
  mutate(
    rango_temp = case_when(
      temp <  32              ~ "Bajo 32°F (heladas)",
      temp >= 32 & temp < 50  ~ "32–50°F (frío)",
      temp >= 50 & temp < 68  ~ "50–68°F (templado)",
      temp >= 68 & temp < 86  ~ "68–86°F (cálido)",
      TRUE                    ~ "86°F+ (caluroso)"
    )
  ) %>%
  group_by(rango_temp) %>%
  summarise(
    n_vuelos = n(),
    n_retrasos = sum(dep_delay > 0, na.rm = TRUE),
    pct_retrasos = sum(dep_delay > 0, na.rm = TRUE) / n() * 100,
    retraso_prom = round(mean(dep_delay, na.rm = TRUE), 6)
  ) %>%
  arrange(desc(pct_retrasos)) |> 
  as.data.frame()

solucion18_R
```

```{sql connection=conn}
#| output.var: solucion18_SQL
SELECT n.rango_temp,
    COUNT(*) AS n_vuelos,
    SUM(n.dep_delay > 0) AS n_retrasos,
    1.0 * SUM(n.dep_delay > 0) / COUNT(*) * 100 AS pct_retrasos,
    ROUND(AVG(n.dep_delay), 6) AS retraso_prom
FROM (
SELECT v.dep_delay, c.temp,
    CASE
        WHEN c.temp <  32                  THEN 'Bajo 32°F (heladas)'
        WHEN c.temp >= 32 AND c.temp < 50  THEN '32–50°F (frío)'
        WHEN c.temp >= 50 AND c.temp < 68  THEN '50–68°F (templado)'
        WHEN c.temp >= 68 AND c.temp < 86  THEN '68–86°F (cálido)'
        ELSE '86°F+ (caluroso)'
    END                        AS rango_temp
FROM vuelos v
INNER JOIN clima c
    ON  v.origin = c.origin
    AND v.time_hour   = c.time_hour
WHERE v.dep_delay IS NOT NULL
  AND c.temp      IS NOT NULL
  ) AS n
GROUP BY n.rango_temp
ORDER BY pct_retrasos DESC;
```

```{r}
solucion18_SQL
```

```{r}
identical(solucion18_R, solucion18_SQL)
```

Podemos ver que el porcentaje de retrasos y el retraso promedio en temperaturas calurosas y cálidas es significativamente mayor que en temperaturas heladas, frías y templadas.

Por un lado, el rango de más de 86°F (caluroso) registra el mayor porcentaje de retrasos (51%) y el retraso promedio más largo (21 minutos). Mientras, el rango entre 50°F y 68°F (templado) presenta la menor tasa de retrasos (35%) y el menor retraso promedio (10 minutos).

En conclusión, la temperatura afecta significativamente en la puntualidad de los vuelos, en especial observamos que las altas temperaturas causan más retrasos y mayor duración de los retrasos en promedio.

# 19. ¿Cómo afectan los niveles de visibilidad a los retrasos en la llegada?

Para responder a la pregunta, se filtraron únicamente aquellas observaciones con retrasos de llegada mayores a 0, ya que los valores negativos corresponden a anticipaciones y podrían afectar al promedio.Además se unieron las tablas de vuelos y clima mediante el aeropuerto de origen y la hora.

para facilitar la interpretación de los datos, se realizó un gráfico tomando como referencia cada nivel de visibilidad (0 a 10 millas), y los resultados muestran que niveles bajos de visibilidad, contribuyen a mayores retrasos promedio en la llegada, superando los 60 minutos en promedio. En cambio, niveles mayores a 2 millas tienden a ser menores y más "estables", esto nos sugiere que condiciones con baja visibilidad afectan de manera negativa a los vuelos y contribuyen a los retrasos de llegada.

```{r}
solucion19_R <- vuelos %>%
  inner_join(clima, by = c("origin", "time_hour")) %>%
  filter(arr_delay > 0) %>%
  group_by(visib) %>%
  summarise(
    retraso_promedio = mean(arr_delay),
    n_vuelos = n(),
    .groups = "drop"
  ) %>%
  arrange() |> 
  as.data.frame()

solucion19_R
```

```{sql connection=conn}
#| output.var: solucion19_SQL
SELECT
    w.visib,
    AVG(v.arr_delay) AS retraso_promedio,
    COUNT(*) AS n_vuelos
FROM vuelos AS v
INNER JOIN clima AS w
    ON v.origin = w.origin
    AND v.time_hour = w.time_hour
WHERE v.arr_delay>0
GROUP BY w.visib
ORDER BY w.visib;
```

```{r}
solucion19_SQL
```

```{r}
identical(solucion19_R, solucion19_SQL)
```
Gráfico adicional:

```{r}
ggplot(solucion19_R, aes(x = visib, y = retraso_promedio)) +
  geom_line(linewidth = 1) +
  geom_point(size = 2) +
  scale_x_continuous(breaks = seq(0, 10, 1)) +
  labs(title = "Efecto de la visibilidad en los retrasos de llegada", 
       x = "Visibilidad (en millas)", 
       y = "Retraso promedio de llegada (min)") +
  theme_minimal()
```

# 20. ¿La alta humedad se relaciona de alguna manera con los tiempos de taxi-out más largos?

Para este ejercicio, se realiza una unión entre la tabla `vuelos` y la tabla `clima` utilizando como claves las variables `origin` y `time_hour`.

Dado que no existe ninguna variable taxi-out en la tabla `vuelos`, esta se puede calcular mediante una aproximación matemática utilizando los tiempos reales registrados. La fórmula matemática para calcular el taxi_out es: `taxi_out = (arr_time - dep_time) - air_time`

**Observación**: Como `arr_time` y `dep_time` están almacenados en formato militar entero HHMM, no se pueden restar directamente de forma aritmética. Primero se deben transformar a minutos totales desde las 00:00 hrs. Además, se deben filtrar los valores de `taxi_out` inconsistentes, es decir, tiempos de `taxi_out` menores a cero.

Por otro lado, la variable `humid` de la tabla `clima` mide la humedad relativa, expresada como un porcentaje (de 0 a 100). Indica cuánta humedad tiene el aire en ese momento en comparación con la cantidad máxima de vapor de agua que podría retener a esa misma temperatura.

Para responder la pregunta se puede agrupar en intervalos la variable `humid` y calcular el promedio `taxi_out` para cada intervalo. Además, podemos agregar un gráfico para visualizar la relación entre ambas variables.

```{r}
solucion20_R <- vuelos %>%
  inner_join(clima, by = join_by(origin, time_hour)) %>%
  # Excluir los valores nulos (NA)
  filter(!is.na(dep_time),
         !is.na(arr_time),
         !is.na(air_time),
         !is.na(humid)) %>%
  # Convertir horas HHMM a minutos totales desde la medianoche
  mutate(
    dep_minutos = (dep_time %/% 100) * 60 + (dep_time %% 100),
    arr_minutos = (arr_time %/% 100) * 60 + (arr_time %% 100),
    # Corregir vuelos que cruzan la medianoche
    arr_minutos = if_else(arr_minutos < dep_minutos, arr_minutos + 1440, arr_minutos),
    # Aproximación matemática de taxi_out
    taxi_out = (arr_minutos - dep_minutos) - air_time
  ) %>%
  # Filtrar inconsistencias lógicas (tiempos menores a cero)
  filter(taxi_out > 0) %>%
  # Crear intervalos de humedad de 10 en 10
  mutate(rango_humid = cut(humid, breaks = seq(0, 100, by = 10))) %>%
  # Agrupar por rangos y calcular promedios
  group_by(rango_humid) %>%
  summarise(
    n_vuelos = n(),
    taxi_out_promedio = round(mean(taxi_out, na.rm = TRUE), 6),
    taxi_out_max = max(taxi_out, na.rm = TRUE)
  ) %>%
  arrange(desc(rango_humid)) |>
  mutate(rango_humid = as.character(rango_humid)) |> 
  as.data.frame()

solucion20_R
```

```{sql connection=conn}
#| output.var: solucion20_SQL
SELECT 
    n.rango_humid,
    COUNT(*) AS n_vuelos,
    ROUND(AVG(n.taxi_out), 6) as taxi_out_promedio,
    MAX(n.taxi_out) as taxi_out_max
FROM (
SELECT
  v.dep_time, v.arr_time, v.air_time, c.humid,
  CASE
      WHEN ((v.arr_time / 100) * 60 + (v.arr_time % 100)) <
      ((v.dep_time / 100) * 60 + (v.dep_time % 100))
      THEN ((v.arr_time / 100) * 60 + (v.arr_time % 100)) + 1440 -
      ((v.dep_time / 100) * 60 + (v.dep_time % 100)) - v.air_time
      ELSE ((v.arr_time / 100) * 60 + (v.arr_time % 100)) -
      ((v.dep_time / 100) * 60 + (v.dep_time % 100)) - v.air_time
  END AS taxi_out,
  CASE
        WHEN c.humid >= 0 AND c.humid <= 10 THEN '[0,10]'
        WHEN c.humid > 10 AND c.humid <= 20 THEN '(10,20]'
        WHEN c.humid > 20 AND c.humid <= 30 THEN '(20,30]'
        WHEN c.humid > 30 AND c.humid <= 40 THEN '(30,40]'
        WHEN c.humid > 40 AND c.humid <= 50 THEN '(40,50]'
        WHEN c.humid > 50 AND c.humid <= 60 THEN '(50,60]'
        WHEN c.humid > 60 AND c.humid <= 70 THEN '(60,70]'
        WHEN c.humid > 70 AND c.humid <= 80 THEN '(70,80]'
        WHEN c.humid > 80 AND c.humid <= 90 THEN '(80,90]'
        ELSE '(90,100]'
    END AS rango_humid
FROM vuelos v
INNER JOIN clima c
    ON  v.origin = c.origin
    AND v.time_hour = c.time_hour
WHERE v.dep_time IS NOT NULL
    AND v.arr_time IS NOT NULL
    AND v.air_time IS NOT NULL
    AND c.humid IS NOT NULL
) AS n
WHERE n.taxi_out > 0
GROUP BY n.rango_humid
ORDER BY rango_humid DESC;
```

```{r}
solucion20_SQL
```

```{r}
identical(solucion20_R, solucion20_SQL)
```

Gráfico adicional:

```{r}
ggplot(solucion20_R, aes(x = rango_humid , y = taxi_out_promedio)) +
  geom_point(size = 2) +
  labs(
    title = "Relación de la humedad relativa con los tiempos de taxi-out promedio", 
    x = "Humedad Relativa (%)", 
    y = "Taxi-out promedio (minutos)"
  ) +
  theme_minimal()
```

Después de analizar las tablas y la visualización podemos concluir que sí, la alta humedad se relaciona con tiempos de taxi-out más largos, especialmente en condiciones extremas, con más de 70% de humedad.

Esto hace sentido, ya que una alta humedad se deriva por la presencia de niebla, lluvia intensa o tormentas que suelen provocar saturación en las pistas y retrasos en las maniobras de despegue, aumentando así el tiempo de taxi-out.

```{r}
dbDisconnect(conn)
```
